---
title: "EXPERIMENTO DOSAGEM DE P2O5 - DBC"
author: "Elderson Silva, Évelyn Muniz, João Borré"
format: 
  pdf:
    documentclass: article
    fontsize: 12pt
    geometry: margin=1in
editor: visual
fig_align: center
---

Os dados referem-se a produções de milho (Y), em kg/parcela, de um experimento casualizado em blocos de adubação de milho com diferentes doses (X) de $P_2O_5$.

```{r}
dados <- data.frame(
  Bloco = c("I", "II", "III", "I", "II", "III", "I", 
            "II", "III", "I", "II", "III", "I", "II", "III"),
  Tratamento = c(1, 1, 1, 2, 2, 2, 3, 3, 3, 4, 4, 4, 5, 5, 5),
  Dose = c(0, 0, 0, 25, 25, 25, 50, 50, 50, 75, 75, 75, 100, 100, 100),
  Producao = c(85.0, 86.0, 84.0, 94.5, 
               96.0, 95.8, 99.5, 98.0, 104.0, 93.0, 96.0, 
               90.5, 83.0, 80.0, 78.5)
)

attach(dados)

dados

```

1:

**a)** Existe diferença significativa entre as doses de $P_2O_5$? $\alpha = 5\%$

O experimento proposto é do tipo delineamento em blocos casualizados (DBC), com tratamentos quantitativos, dessa forma, para verificar se existe diferença entre os níveis de dosagem, deve-se proceder com a ANOVA.

Inicialmente, foi proposto o modelo aov, para estudar a variabilidade entre as doses:

```{r}
modelo <- aov(Producao ~ as.factor(Dose) 
              + as.factor(Bloco)) 
# factor transforma valores categóricos em níveis distintos.

```

Posteriormente, a análise de variância foi executada:

```{r}
anova(modelo)
```

As hipóteses a serem testadas por meio da ANOVA:

$\begin{aligned}H_0 &: \text{As médias das produções de milho são iguais para todas as doses.} \\H_1 &: \text{Pelo menos uma média é diferente.}\end{aligned}$

Ao nível de significância de 5%, com 4 graus de liberdade, a hipótese nula foi rejeitada, uma vez que o *p-value* foi significativo ($5,087^{-5}$), concluindo que existe pelo menos uma média de produção de milho com valor estatisticamente diferente.

**Pressupostos:**

Para validar a inferência obtida via ANOVA, é necessária a validação de pressupostos estatísticos de normalidade, homocedasticidade e independência de resíduos. Dessa forma:

**Normalidade:**

Para normalidade de resíduos foi aplicado o teste *Shapiro.Wilk*, sob as hipóteses:

$$
\begin{aligned}
H_0 &: \text{Os resíduos seguem distribuição normal.} \\
H_1 &: \text{Os resíduos não seguem distribuição normal.}
\end{aligned}
$$

```{r}
shapiro.test(residuals(modelo))  

```

O *p-value* obtido foi de 0,6136 indicando que não há evidências estatísticas contra $H_0$ ao nível de significância de 5%, ou seja, não há evidências para rejeitar a hipótese de que os resíduos apresentam normalidade.

Para corroborar com o teste, foi aplicado o **gráfico Q-Q**:

```{r}
qqnorm(residuals(modelo))
qqline(residuals(modelo))
```

O gráfico obtido indica a normalidade dos resíduos, uma vez que os pontos estão próximos da reta, caso houvesse uma dispersão ou distanciamento da reta, seria um indicativo de não-normalidade.

**Homocedasticidade**:

Foi aplicado o teste de *Bartlett* sob as hipóteses:

$$
\begin{aligned}
H_0 &: \text{Os resíduos seguem distribuição normal.} \\
H_1 &: \text{Os resíduos não seguem distribuição normal.}
\end{aligned}
$$

```{r}
bartlett.test(Producao ~ Tratamento, data = dados)
```

O *p-value* obtido foi de 0,419 indicando que não há evidências estatísticas contra a hipótese nula, ao nível de significância de 5%, ou seja, não há evidências para rejeitar a hipótese de que os resíduos são homocedásticos.

De forma visual, foi realizado o *boxplot* dos dados, afim de verificar visualmente o comportamento dos resíduos:

```{r}
boxplot(residuals(modelo) ~ dados$Tratamento, 
        col = "lightblue", 
        main = "Resíduos por Tratamento", 
        xlab = "Tratamento", ylab = "Resíduos") 
abline(h = 0, col = "red", lty = 2, lwd = 2)

```

É possível identificar que os tratamentos/dosagens 3, 4 e 5 apresentam uma maior variabilidade em relação aos tratamentos/dosagens 1 e 2, devido ao achatamento das caixas, porém, sem presença de *outliers*.

**Independência de resíduos:**

Para verificar se os resíduos estão autocorrelacionados, foi criado o gráfico *acf*:

```{r}
acf(residuals(modelo), 
    main = "ACF dos Resíduos")
```

Por meio do gráfico, é possível identificar que os resíduos são independentes, pois nenhuma linha ultrapassou a linha pontilhada azul. Entretanto, para análise ser ainda mais robusta, também foi utilizado o teste de *Durbin-Watson*:

```{r}
library(lmtest)
dwtest(modelo)
```

As hipóteses:

$$
\begin{aligned}
H_0 &: \text{Os resíduos são independentes.} \\
H_1 &: \text{Os resíduos não são independentes.}
\end{aligned}
$$

Ao nível de significância de 5% e com *p-value* = 0,7882, não há evidências para rejeitar a hipótese nula, sendo assim, conclui-se com 95% de confiança que os resíduos são independentes.

Com todos os pressupostos atendidos, foi proposto um modelo que representasse a relação entre a dosagem e a produção de milho:

**b)** Equação de regressão polinomial mais adequada:

Após concluir que existe diferença entre as dosagens, faz sentido ajustar um modelo de regressão que seja capaz de modelar como os valores de dosagens influenciam os diferentes níveis de produção:

**Modelo polinomial de primeiro grau:**

```{r}
Lm1 <- lm(Producao ~ (Dose) + (Bloco)) #Linear Model 1 
Lm2 <- lm(Producao ~ as.factor(Dose)
          + as.factor(Bloco)) #Linear Model 2 
anova(Lm1,Lm2)

```

As hipóteses testadas:

$$
\begin{aligned}
H_0: \text{O modelo é adequado.} \\
H_1: \text{O modelo não é adequado.}
\end{aligned}
$$

Com *p-value* = $3,089^{-5}$, ao nível de significância de 5%, os resíduos de regressão foram significativos, indicando que existe um modelo de grau superior mais adequado.

**Modelo polinomial de segundo grau:**

```{r}
Lm3 <- lm(Producao ~ (Dose) 
          + I(Dose^2) + Bloco) #Modelo 3 

Lm4 <- lm(Producao ~ as.factor(Dose) + 
            as.factor(Dose^2) + 
            as.factor(Bloco)) #Modelo 4

```

As hipóteses testadas:

$$ 
\begin{aligned}
H_0: \text{O modelo é adequado.} \\
H_1: \text{O modelo não é adequado.}
\end{aligned}
 $$

```{r}
anova(Lm3,Lm4)

```

Com *p-value* = 0,5163, ao nível de significância de 5%, os resíduos de regressão não foram significativos, indicando que o modelo polinomial de grau 2 é adequado, e que, modelos com graus superiores não são estatisticamente significativos quanto sua capacidade descrever os dados, sendo assim, é cabível escolher o modelo mais parcimonioso.

**c)** Gráfico associado ao modelo ajustado com valores observados e a curva ajustada:

```{r}
anova(Lm4)

library(ExpDes.pt)
reg.poly(Producao, Dose, glres=8, 
         SQres=47.42, gltrat=4, SQtrat=782.45)

x <- seq(0, 100, 1) 
plot(Dose, Producao, xlab="Dose", 
     ylab="Produção", 
     main="Curva ajustada e valores observados") 
curve(84.881905 + 0.624648 * x - 0.006697 * x^2, 
      0, 100, col=2, add=TRUE)

```

O gráfico obtido é uma parábola com concavidade negativa, o que indica que existe um valor máximo de produção, associado a uma dosagem de $P_2O_5$. Visualmente, pode-se dizer que a dosagem que oferece o valor máximo de produção está entre 40 e 60 doses, porém, para identificar esse valor, é necessário calcular a derivada do modelo ajustado.

**Pressupostos para o modelo linear:**

**Normalidade:**

$$
\begin{aligned}
H_0: \text{Os resíduos seguem distribuição normal.} \\
H_1: \text{Os resíduos não seguem distribuição normal.}
\end{aligned}
$$

```{r}
shapiro.test(residuals(Lm3))
```

O *p-value* obtido foi de 0,2277 indicando que não há evidências estatísticas contra a hipótese nula, ao nível de significância de 5%, ou seja, não há evidências para rejeitar a hipótese de que os resíduos apresentam normalidade.

Gráfico Q-Q:

```{r}
qqnorm(residuals(Lm3)) 
qqline(residuals(Lm3))
```

O gráfico obtido indica a normalidade dos resíduos.

**Homocedasticidade:**

Teste de *Breusch-Pagan*:

$$
\begin{aligned}
H_0: \text{Os resíduos são homocedásticos.} 
\\
H_1: \text{Os resíduos não são homocedásticos.}
\end{aligned}
$$

```{r}
library(lmtest) 
bptest(Lm3)
```

O *p-value* obtido foi de 0,3049 indicando que não há evidências estatísticas contra a hipótese nula ao nível de significância de 5%.

**Independência de resíduos:**

Para verificar se os resíduos estão autocorrelacionados, foi criado o gráfico acf:

```{r}
acf(residuals(Lm3), 
    main = "ACF dos Resíduos")
```

Por meio do gráfico acf, é possível identificar que os resíduos são independentes, pois nenhuma linha ultrapassou a linha pontilhada azul. Entretanto, para análise ser ainda mais robusta, também foi utilizado o teste de *Durbin-Watson*:

```{r}
library(lmtest)
dwtest(Lm3)
```

As hipóteses:

$$
\begin{aligned}
H_0: \text{Os resíduos são independentes.} \\
H_1: \text{Os resíduos não são independentes.}
\end{aligned}
$$

Ao nível de significância de 5% e com *p-value* = 0,9334, não há evidências para rejeitar H0.

Com todos os pressupostos atendidos, é possível realizar inferências a partir do modelo proposto, incluindo valores de máxima produção e dosagem mínima que otimize a produção, com *R-squared* = 0,9891, o que implica que o modelo explica 98,91% dos dados.
